【裁判字號】    97,台非,96
【裁判日期】    970227
【裁判案由】    貪污
【裁判全文】
最高法院刑事判決                九十七年度台非字第九六號
上  訴  人  最高法院檢察署檢察總長
被      告  甲○○
            乙○○
上列上訴人因被告等貪污案件，對於台灣高等法院台南分院中華
民國九十六年九月五日第二審確定判決（九十六年度重上更(四)字
第九四號，起訴案號：台灣雲林地方法院檢察署八十七年度偵字
第一九一二、一九四八、二一三一、二四七一號），認為部分違
法，提起非常上訴，本院判決如下：
    主  文
原判決關於乙○○、甲○○共同犯公務員洩漏國防以外應秘密之
消息罪部分均撤銷。
    理  由
非常上訴理由稱：「一、按判決不適用法則或適用法則不當者，
為違背法令，又未受請求之事項予以判決者，其判決當然為違背
法令，分別於刑事訴訟法第三百七十八條及第三百七十九條第十
二款定有明文。另法院不得就未經起訴之犯罪審判，亦為同法第
二百六十八條所明定。而檢察官就牽連犯之一部事實起訴者，依
同法第二百六十七條規定，其效力固及於全部，然檢察官起訴之
事實，一經法院審理之結果，認為無罪，即與未經起訴之其他事
實並不發生牽連，自無犯罪事實一部與全部關係之可言，依同法
第二百六十八條規定，法院即不得就未經起訴之其他事實，併予
裁判，復有貴院二十五年上字第一七０一號判例可資參考。經查
本件原判決既認定被告所涉圖利罪部分應為無罪之判決，但不另
為諭知，則未經起訴之故意洩漏國防以外秘密罪事實，即與之不
生牽連關係，應無犯罪事實一部與全部關係之可言，揆諸上揭規
定及說明，原審不得就該故意洩漏國防以外秘密罪部分，併予審
判，詎竟仍以有裁判上一罪之牽連關係，就圖利罪部分認定為無
罪，故意洩漏國防以外秘密罪為有罪判決，自有判決不適用法則
及未受請求事項予以判決之違誤。二、又按裁判上一罪，檢察官
就犯罪事實一部起訴者，依刑事訴訟法第二百六十七條規定，其
效力及於全部，受訴法院基於審判不可分原則，對於未經起訴之
其餘事實，應一併審判，此為犯罪事實之一部擴張；同理，檢察
官所起訴之全部事實，經法院審理結果認為一部不能證明犯罪或
行為不罰時，僅於判決理由說明不另為無罪之諭知，毋庸於主文
為無罪之宣示，此為犯罪事實之一部減縮。至於同法第三百條規
定，有罪判決，得就起訴之犯罪事實，變更檢察官所引應適用之
法條者，係指法院在事實同一之範圍內，不變更起訴之犯罪事實
，亦即在不擴張及減縮原訴之原則下，於不妨害基本社會事實同
一之範圍內，始得自由認定事實，適用法律，三者不得混為一談
，此亦有貴院九十二年度台上字第一八四一號判決可參。經查原
判決理由竟將上開觀念混淆，先則認洩漏秘密罪部分與起訴之圖
利罪部分有目的手段之牽連關係而為擴張原訴之事實，嗣又以圖
利罪因與犯罪構成要件不符不成罪，而逕行變更起訴法條為基本
社會事實難認同一之故意洩漏國防以外秘密罪論究，亦有適用法
則不當及判決理由矛盾之違法。三、依原判決認定，被告有洩漏
底價之行為，此乃貪污治罪條例第四條第一項第三款規定工程舞
弊犯罪形態之一種（貴院九十六年度台上字第四五七九號判決參
照），詎原判決僅認定為違反刑法第一百三十二條第一項故意洩
漏國防以外秘密罪，應有判決適用法則不當之違背法令。四、又
刑事訴訟法第九十五條規定訊問被告應告以犯罪之嫌疑及所犯所
有罪名，罪名經告知後，認為應變更者，應再告知；此項規定旨
在使被告能充分行使防禦權。如未將應變更之罪名告知，但已對
應變更罪名之構成要件為實質之調查，亦應認對被告防禦權之行
使無妨礙（貴院九十一年度台上字第二０三四號判決參照）。經
查原審於審判期日從未告知本案應變更罪名為刑法第一百三十二
條第一項故意洩漏國防以外秘密罪，亦未對該罪之構成要件為實
質之調查，予被告有防禦權之行使機會，此有九十六年八月二十
二日審判筆錄附卷可稽，足見其所踐行之訴訟程序顯有瑕疵，且
妨礙被告防禦權之行使，亦有違誤。五、案經確定，爰依刑事訴
訟法第四百四十一條、第四百四十三條提起非常上訴，以資糾正
」等語。
本院按判決不適用法則或適用法則不當者，為違背法令，又未受
請求之事項予以判決或判決所載理由矛盾者，其判決當然為違背
法令，刑事訴訟法第三百七十八條、第三百七十九條第十二、十
四款分別定有明文。而刑事訴訟法第二百六十七條所謂「檢察官
就犯罪事實一部起訴者，其效力及於全部」，係指實質上一罪或
裁判上一罪之犯罪事實經檢察官起訴者，其起訴部分經法院認為
有罪，因基於起訴不可分及審判不可分之原則，其起訴之效力及
於犯罪事實之全部而言。若檢察官就裁判上一罪之一部事實起訴
，而該起訴之事實，經法院審理之結果，認為無罪或為程序上不
受理之判決，即與未經起訴之其他事實並無連續犯或牽連犯之關
係，亦即無犯罪事實一部與全部關係之可言，依刑事訴訟法第二
百六十八條之規定，法院自不得就未經起訴之其他事實併予裁判
。本件起訴書犯罪事實認被告乙○○係雲林縣斗六市市長，主管
該市工程興建業務，另被告甲○○係該市公所技士，石漢通係該
市公所工務課技工，二人均主管該市工程興建發包之承辦業務，
均係依據法令從事公務之人員。緣斗六市公所於民國八十五年二
月間，辦理「雲林縣斗六市北環溪文明橋興建工程」通訊比價招
標作業，由乙○○核定底價為新台幣（下同）三百三十萬元，乙
○○、甲○○、石漢通三人即基於共同圖利之犯意聯絡，由乙○
○允由「宏文土木」負責人鄧鳳文承包，並由該工程之業務承辦
人甲○○負責辦理，俟石漢通於同年二月二十六日上午，在斗六
市公所工務課接獲經由工務課長周振德所轉交，由乙○○所批示
指定由「振合營造」、「振源營造」、「景翔土木」等三家參與
通訊比價之通知函稿後，持向甲○○請示開標日期需否更改，以
製作工程空白標單及通知函，甲○○見其上所指定三家廠商，與
乙○○原所告知之廠商未合，隨即前往市長室向乙○○報告，並
由乙○○以立可白將原批示之「振合、振源營造、景翔土木」等
三家廠商塗抹後，更改為「宏文土木」、「富繼土木」、「陞鑫
土木」等三家廠商，再由甲○○將函稿交予石漢通，並告訴石漢
通：「鳳文要做，等一下他會來拿標單」等語，石漢通取得該函
稿後，明知該工程將由「宏文土木」承包，即未依一般發文程序
將通知函、標單交由工務課之魏秀琴以正常發文程序發文，而依
甲○○指示以電話通知鄧鳳文前來市公所領取通訊比價通知函及
標單，鄧鳳文接獲通知後，即向知情之「富繼土木」負責人文
昌、「陞鑫土木」負責人王賀東二人，借得該二家土木包工業及
其負責人印章後，於同日上午十一時許，前往斗六市公所，石漢
通即將「宏文」、「富繼」、「陞鑫」等三家土木包工業之通訊
比價通知函及標單全數交由鄧鳳文，並向鄧鳳文收取六百元之工
程圖說及文件工本費，鄧鳳文返回住處後，即囑由其妻李雲櫻依
渠原於標單上以鉛筆書寫之字跡填載投標金額、廠商相關資料，
並由李雲櫻籌得「宏文土木」等三家廠商共計一百零五萬元押標
金後，前往斗六市永安郵局郵寄三家廠商參與通訊比價之標單至
斗六市公所以辦理假比價。嗣於同年二月二十八日上午十時三十
分許，由該公所工務課課長周振德負責審標，主計室主任許淑英
負責監標，甲○○負責開標函及退還保證金，魏秀琴負責紀錄，
當時僅李雲櫻一人到場，結果由「宏文土木」鄧鳳文得標，總價
三百三十萬元，與核定底價三百三十萬元完全相符，開標結束後
，甲○○即將未得標之「富繼土木」、「陞鑫土木」等二家廠商
保證金退還李雲櫻領回，致使斗六市公所陷於錯誤，遂於同年三
月一日與之簽訂定本件工程合約，乙○○、甲○○、石漢通三人
，計圖利廠商「宏文土木」三百三十萬元等情。非祇其犯罪並所
犯法條欄，認被告二人與石漢通，上開所為係犯修正前貪污治罪
條例第六條第一項第四款圖利，公平交易法第十四條、第三十五
條違反事業不得為聯合行為，及刑法第三百三十九條第一項詐欺
取財等罪嫌。並未引用刑法第一百三十二條之洩漏國防以外應秘
密消息罪名，即依上開起訴事實，更未認定被告二人有基於洩漏
國防以外秘密之犯意，於何一時、地，將上開屬於國防以外應秘
密之工程底價洩漏予「宏文土木」負責人鄧鳳文知悉情事，且乙
○○既自始基於圖利犯意，擬將該「文明橋興建工程」交由「宏
文土木」負責人鄧鳳文承包，而由甲○○承辦，甲○○因之亦僅
指示所屬通知鄧鳳文前來領取通訊比價通知函及標單，則渠等應
未必以洩漏工程招標底價，始能達圖利目的，是尚不能以起訴事
實認鄧鳳文得標總價為三百三十萬元，與核定底價金額完全相符
，即認被告二人洩漏工程招標底價之行為，當然包含在渠等被訴
圖利之起訴範圍內。而原判決於理由內就被告二人上開被訴圖利
罪部分，既認與修正後貪污治罪條例第六條第一項第四款圖利罪
之構成要件，尚屬有間，不得逕以該罪相繩。則渠二人縱有洩漏
國防以外應秘密之工程招標底價犯行，要與渠等被訴之圖利犯行
應無牽連犯裁判上一罪關係，而為起訴效力所及可言。乃原判決
竟踰越起訴之圖利事實，逕行認定被告二人有洩漏國防以外應秘
密之工程招標底價行為，而論處其罪刑，即與上開規定有悖，而
有判決不適用法則、適當不當及未受請求之事項予以判決之違法
。再原判決於理由內既認被告二人將公務上應秘密之招標底價洩
漏予鄧鳳文之事實，與渠等被訴圖利犯行有修正前刑法第五十五
條所規定目的、手段之牽連犯裁判上一罪關係，因而就渠等被訴
圖利部分說明不另為無罪諭知，然又以二者於社會事實關係上屬
同一事實，乃認法院得逕依刑事訴訟法第三百條規定，變更檢察
官所引圖利罪之起訴法條。是其將刑事訴訟法第二百六十七條「
檢察官就犯罪事實一部起訴，其效力及於全部」規定，乃關於起
訴效力擴張之問題，而與同法第三百條，係指在不擴張及減縮原
訴之原則下，法院得就有罪判決，在不妨害基本社會事實同一之
範圍內，自由認定事實，變更檢察官所引應適用法條之情形，予
以混淆論斷，亦有判決理由矛盾之違法。至非常上訴意旨指原審
於審判期日未依刑事訴訟法第九十五條規定，將所變更之洩漏國
防以外秘密罪名，告知被告二人，致妨礙其等防禦權之行使，所
踐行訴訟程序顯有瑕疵等語。然此部分既認不包含在起訴事實內
，亦非起訴效力所及，則原審於審判期日未告知所涉罪名，尚無
違背罪名告知義務可言。又最高法院對於非常上訴之調查，依刑
事訴訟法第四百四十五條第一、二項規定，除有同法第三百九十
四條所指關於訴訟程序及得依職權調查之事項，得調查事實外，
應以非常上訴理由所指摘之事項為限。本件依非常上訴理由書所
載，係就原確定判決關於論處被告二人洩漏國防以外應秘密消息
罪，認係未受請求事項予以判決，而為指摘，此由其案由欄謂原
確定判決「其中部分違背法令」之語，亦足證之，則其對原判決
關於起訴事實認被告二人涉犯圖利、違反公平交易法第十四條、
第三十五條及詐欺取財罪嫌之相關論斷，既未指有如何違背法令
情形，且無何屬非常上訴審得依職權調查事項，是應認該三部分
非屬非常上訴審調查範圍。案經確定，非常上訴意旨以上情指摘
原判決關於論處被告二人洩漏國防以外應秘密消息罪刑部分，有
判決不適用法則、理由矛盾及未受請求事項予以判決之違背法令
，洵有理由。原審就此部分為自始不生效力之訴外裁判，論處被
告二人洩漏國防以外應秘密消息罪刑，因具有對被告二人不利之
判決形式，依司法院釋字第二七一號解釋意旨，仍應由本院將此
部分撤銷，且即具有撤銷改判效果，使此部分回復未判決前狀態
，以資救濟。
據上論結，應依刑事訴訟法第四百四十七條第一項第一款，判決
如主文。
中    華    民    國  九十七  年    二    月  二十七  日
                      最高法院刑事第六庭
                          審判長法官  張  淳  淙
                                法官  劉  介  民
                                法官  張  春  福
                                法官  蔡  彩  貞
                                法官  林  俊  益
      本件正本證明與原本無異
                                      書  記  官
中    華    民    國  九十七  年    三    月    六    日
                                                      V


司法院資訊處製作；財團法人民間司法改革基金會備份。
